臺灣高等法院刑事判決
109年度上訴字第3995號
上  訴  人  臺灣士林地方檢察署檢察官
被      告  艾桓玉

指定辯護人  黃玟錡律師
上列上訴人因被告違反毒品危害防制條例案件，不服臺灣士林地
方法院109年度審訴字第73號，中華民國109年8月12日第一審判
決（起訴案號：臺灣士林地方檢察署108年度偵字第11601號、10
8年度偵字第12209號），提起上訴，本院判決如下：
    主  文
上訴駁回。
    事  實
一、甲○○明知甲基安非他命係毒品危害防制條例第2 條第2 項2 
    款所列管之第二級毒品，依法不得販賣、持有，竟於民國10
    8 年6 月25日中午12時46分許，在臺北市○○區○○街00巷0 號
    住處，持門號：0000000000號之行動電話利用通訊軟體LINE
    ，與花志忠達成以新臺幣（下同）1 千元價格販賣0.4 公克
    甲基安非他命之約定，並相約於同日在上開處所進行交易，
    花志忠則於同日下午1 時2 分許至上址取貨付款時，因認數
    量過少而未完成交易，旋於同日下午5 時20分許因另案為警
    扣得上開行動電話1 支（含門號：0000000000號SIM卡1 張
    ），經調閱LINE對話紀錄，始循線查悉上情。
二、案經臺北市政府警察局中正第一分局報告臺灣士林地方檢察
    署檢察官偵查起訴。
    理  由
壹、程序部分：
　　本判決以下所引具傳聞性質之各項供述證據，經本院於審理
    期日調查證據時提示並告以要旨後，未據檢察官、辯護人於
    言詞辯論終結前就證據能力部分有所異議，被告雖未到庭，
    然前於原審準備程序中，亦陳明沒有意見而不爭執證據能力
    ，本院審酌該言詞陳述或書面陳述作成時之情況，該等證據
    並無違背法定程序取得或顯不可信之情形，以之作為證據均
    屬適當，依據刑事訴訟法第159條之5規定，自應認為均有證
    據能力。至其餘認定事實所引用之非供述證據，並無證據證
    明係公務員違背法定程序所取得，亦無刑事訴訟法第159條
    之4顯有不可信之情況與不得作為證據之情形，且經本院於
    審理期日依法進行證據之調查、辯論，依同法第158條之4規
    定之反面解釋，亦均應有證據能力。
貳、實體部分：
一、認定犯罪事實之證據及理由：
　㈠被告雖經合法傳喚未到庭，然上開犯罪事實，前業經被告於
    偵查、原審訊問、準備程序及審理時均坦承不諱，核與證人
    花志忠所證述，欲向被告購買甲基安非他命之情節大致相符
    。此外，並有被告與證人花志忠108 年6 月25日LINE對話紀
    錄翻拍照片、證人花志忠至被告住處購買毒品監視器畫面翻
    拍照片在卷可以佐憑，足認被告上開任意性自白確與事實相
    符。
　㈡販賣毒品係違法行為，非可公然為之，亦無公定價格，且容
    易分裝、增減份量，而買賣之價格，可能隨時依交易雙方關
    係之深淺、購毒者之資力、需求量及對行情之認知、毒品來
    源是否充裕、查緝是否嚴謹、風險大小等情形，而異其標準
    ，非可一概而論，從而販賣之利得，除販賣之價量俱臻明確
    外，委難查得實情，然販賣者從價差或量差中牟利之方式雖
    異，其意圖營利之販賣行為則無二致。行為人因辯稱無營利
    意圖，致無法查得其販賣毒品之實際利得若干。然毒品量微
    價高，取得不易，政府懸為厲禁，凡販賣毒品者，茍無利益
    可圖，應無甘冒危險，而平價供應他人施用之理，因此其取
    得毒品之價格必較出售之價格低廉，或以同一價格售賣而減
    少毒品之份量，而從中賺取差價牟利無疑。本案被告販賣毒
    品未遂，既有議定數量與價格，被告於偵查中雖供稱沒有賺
    錢，然販賣第二級毒品係重罪，被告非毫無社會歷練之人，
    復有施用毒品前科（見卷附本院被告前案紀錄表），對於毒
    品管制、查緝甚嚴，販毒係屬重罪，自無不知之理，當無可
    能甘冒犯重罪，未由此部分交付甲基安非他命之行為中獲取
    任何利益之可能，揆之上開說明，被告確有從中賺取價差或
    量差之營利意圖無疑。
　㈢綜上證據及理由，本件事證明確，被告上開犯行，洵堪認定
    ，應依法論科。
二、論罪科刑：
  ㈠按行為後法律有變更者，適用行為時之法律。但行為後之法
    律有利於行為人者，適用最有利於行為人之法律，刑法第2 
    條第1 項定有明文。所謂行為後法律有變更者，包括構成要
    件之變更而有擴張或限縮，或法定刑度之變更。行為後法律
    有無變更，端視所適用處罰之成罪或科刑條件之實質內容，
    修正前後法律所定要件有無不同而斷。新舊法條文之內容有
    所修正，除其修正係無關乎要件內容之不同或處罰之輕重，
    而僅為文字、文義之修正或原有實務見解、法理之明文化，
    或僅條次之移列等無關有利或不利於行為人，非屬該條所指
    之法律有變更者，可毋庸依該規定為新舊法之比較，而應依
    一般法律適用原則，適用裁判時法外，即應適用刑法第2 條
    第1 項之規定，為「從舊從輕」之比較。又法律變更之比較
    適用原則，於比較時應就罪刑有關之共犯、未遂犯、想像競
    合犯、牽連犯、連續犯、結合犯，以及累犯加重、自首減輕
    暨其他法定加減原因（如身分加減）與加減例等一切情形，
    綜其全部罪刑之結果而為比較，不能割裂分別適用有利益之
    條文（最高法院104 年度台上字第2545號判決意旨參照）。
    被告行為後，毒品危害防制條例第4 條第2 項、第17條第2 
    項規定已於109 年1 月15日修正公布，於109 年7 月15日施
    行，毒品危害防制條例第4 條第2 項原規定：「製造、運輸
    、販賣第二級毒品者，處無期徒刑或7 年以上有期徒刑，得
    併科新臺幣1 千萬元以下罰金。」，修正後規定：「製造、
    運輸、販賣第二級毒品者，處無期徒刑或10年以上有期徒刑
    ，得併科新臺幣1 千5 百萬元以下罰金。」，修正後條文提
    高有期徒刑最低度及罰金刑最高度，修正後毒品危害防制條
    例第4 條第2 項並無較有利於被告之情形；又毒品危害防制
    條例第17條第2 項原規定：「犯第4 條至第8 條之罪於偵查
    及審判中均自白者，減輕其刑。」修正為：「犯第4 條至第
    8 條之罪於偵查及歷次審判中均自白者，減輕其刑。」，修
    正後偵審自白減刑之要件較修正前嚴格，屬於法律變更之情
    形，且修正後規定亦未較有利於被告，是綜合全部罪刑之結
    果比較後，本案自應適用修正前毒品危害防制條例第4 條第
    2 項規定處斷，且應一體適用修正前毒品危害防制條例第17
    條第2 項之規定。
  ㈡是核被告所為，係犯修正前毒品危害防制條例第4 條第6 項
    、第2 項之販賣第二級毒品未遂罪。被告已著手販賣之實行
    而不遂，為未遂犯，依刑法第25條第2 項之規定減輕其刑。
    又被告販賣前持有第二級毒品甲基安非他命之低度行為，為
    其販賣之高度行為所吸收，不另論罪。
　㈢被告雖曾因妨害自由、偽造有價證券等案件，經臺灣士林地
    方法院及臺灣臺北地方法院分別以100 年度訴字第175 號、
    103 年度訴字第249 號判決各處有期徒刑7 月、1 年8 月，
    上訴後先後由本院、最高法院以102 年度上訴字第1500號、
    103 年度上訴字第2197號、103 年度台上字第4231號、第40
    43號判決均駁回上訴確定，嗣經合併定應執行有期徒刑2 年
    1 月確定，入監執行至105年11月18日假釋出監，於106 年2
     月5 日假釋期滿未經撤銷視為執行完畢乙節，有本院被告
    前案紀錄表1 份可憑，其於有期徒刑執行完畢5 年內，故意
    再犯本件有期徒刑以上之罪，為累犯。本院審酌原審考量為
    免發生罪刑不相當之情形，依司法院釋字第775 號解釋意旨
    ，就個案裁量是否加重最低本刑，而考量被告構成累犯之案
    件分別為共同剝奪他人行動自由罪及偽造有價證券罪，與本
    案罪名、犯罪類型均非相同，復查無其為本件犯行之特別惡
    性及對刑罰反應力薄弱之情形，因認本案若依刑法第47條第
    1 項累犯之規定加重其刑，將致罪刑不相當，爰不予加重其
    刑，係原審本於職權行使所為之審酌判斷，仍應予以尊重維
    持。
  ㈣修正前毒品危害防制條例第17條第2 項規定：「犯第4條至第
    8 條之罪於偵查及審判中均自白者，減輕其刑。」係指偵查
    及審判中均有自白犯罪而言，故僅須被告於偵、審中均曾經
    自白，即得認有該條項之適用，不以始終承認犯罪為必要。
    其中所稱偵查中之自白，包含向有偵查犯罪職權之司法警察
    （官）自白，以及偵查中檢察官向法院聲請羈押（含延長羈
    押），於法官訊問時所為之自白。又所謂「自白」，係指被
    告於刑事追訴機關發覺其犯行後，自動供述不利於己之犯罪
    事實之謂。故不論該被告之自白，係出於自動或被動、簡單
    或詳細、一次或多次，並其自白後有無翻異，苟其於偵查及
    審判中均曾有自白，即應依法減輕其刑（最高法院101 年度
    台上字第1539號、100 年度台上字第5850號判決意旨參照）
    。被告就本案販賣第二級毒品犯行，雖曾於警詢中表示伊要
    花志忠先還清欠款始願代其購買云云而否認犯行，惟嗣於偵
    查及審判中均自白犯罪，是應依上開規定，遞減其刑。
  ㈤檢察官上訴意旨略以：毒品危害防制條例第4條第2項販賣第
    二級毒品罪之法定刑，並非立法者針對大量販售、利用幫派
    組織結構販賣或其販賣行為影響社會層面廣大者而設，而被
    告所以販賣0.4公克之第二級毒品，並非一時失慮致罹刑章
    ，其犯罪並非有何在客觀上足以引起一般同情之特殊原因與
    環境，難謂與刑法第59條規定相合，原判決以「本案縱對被
    告科以最低法定刑有期徒刑1年9月，其結果仍有情輕法重及
    過於嚴苛之嫌」，認被告之行為「在客觀上實足以引起一般
    人之同情」，就刑法第59條之適用而言，似嫌倒果為因，並
    有僭越立法之虞。至原判決所審酌被告犯罪危害之程度等事
    項，原屬於刑法第57條所定之量刑事由，尚難據以為適用刑
    法第59條規定予以酌減之依據，是原判決依刑法第59條之規
    定，酌予減輕其刑，此部分認事用法，似有未洽等語。惟犯
    罪情狀是否可以憫恕，須否酌減其刑，原屬事實法院審酌裁
    量之權(最高法院76年度台上字第73號、77年度台上字第346
    號判決意旨參照)。原審審酌衡諸同為販賣毒品之人，其原
    因動機不一，犯罪情節未必盡同，或有大盤毒梟者，亦有中
    小盤之分，甚或僅止於吸毒者友儕間謀取蠅頭小利互通有無
    ，其販賣行為所造成危害社會之程度自屬有異。又修正前之
    毒品危害防制條例之販賣第二級毒品罪之法定本刑為7 年以
    上有期徒刑，得併科1 千萬元以下罰金，不可謂不重，自非
    不可依客觀之犯行與主觀之惡性二者加以考量其情狀，審酌
    被告是否有可憫恕之處，而適用刑法第59條之規定酌量減輕
    其刑，期使個案裁判之量刑，能斟酌至當，符合罪刑相當原
    則及比例、平等原則。而以被告販賣甲基安非他命未果，固
    值非難，惟衡其販賣次數為1 次，欲售價格不過1 千元、數
    量僅0.4 公克，價低量微，堪認其影響社會層面並非廣大，
    所侵害之法益亦屬有限，與大量販售或利用幫派組織結構販
    賣者相較，對社會之危害顯然有別，以其犯罪情節而論，惡
    性並非重大難赦，依上開未遂、偵審自白之規定予以減輕其
    刑後，縱科以最低法定刑有期徒刑1 年9 月，其結果仍有情
    輕法重及過於嚴苛之嫌，在客觀上實足以引起一般人之同情
    ，犯罪情狀不無可憫恕之處，爰依刑法第59條規定予以酌量
    減輕其刑，以求個案量刑之妥適平衡，乃適法職權之行使，
    並無違誤，自應予以維持，檢察官上訴意旨認原審判決依刑
    法第59條減輕其刑，認事用法似有未洽等語，並無理由，並
    依法遞減之。
  ㈥本院再予審酌被告明知毒品戕害人身心甚鉅，無視國家杜絕
    毒品犯罪之禁令，販賣毒品予他人之犯罪動機、目的及上開
    犯罪手段，所為非但增加毒品在社會流通之危險性，且對國
    民健康及社會秩序均已造成潛在危害，惡性非輕。惟辜念被
    告犯後坦承犯行之態度良好，未婚、尚有新生幼兒及高堂待
    其扶養、入監前以打零工為業，並衡酌被告販賣之次數僅1 
    次、數量甚微所犯亦屬未遂等一切情狀，堪認原審判決就此
    均已具體審酌，而量處如原審判決主文欄所示之刑，認事用
    法均無不當。
三、沒收部分：
　　按犯第4 條至第9 條、第12條、第13條或第14條第1 項、第
    2 項之罪者，其供犯罪所用之物，不問屬於犯罪行為人與否
    ，均沒收之，毒品危害防制條例第19條第1 項定有明文。另
    案扣押之小米手機1 支（IMEI：000000000000000 號、0000
    00000000000 號；含門號：0000000000號SIM 卡1 張）係被
    告持以與花志忠聯繫交易毒品所用之物，業經被告於警詢、
    偵查中時供承明確（見108 年度偵字第11601 號卷第7 至8
    頁、第325 頁），自應依上開規定，不問屬於犯罪行為人與
    否宣告沒收。至被告於108 年8 月1 日為警扣得之電子磅秤
    1 個、安非他命2 包、夾鏈袋1 個、夾鏈袋分裝袋1 批，均
    係被告供另案施用第二級毒品所用之物（業經臺灣士林地方
    檢察署檢察官聲請觀察勒戒後，以109 年毒偵字639 號為不
    起訴處分），行動電話( IMEI：000000000000000 ，門號：
    0000000000號) 1 支亦與本案犯罪事實無關，均不予宣告沒
    收，附此敘明。
四、綜上所述，本件原審判決認事用法及量刑均無違誤，原審適
    用刑法第59條規定酌減被告其刑，乃屬原審法院得依職權裁
    量之事項，檢察官上訴無理由已如上述，自應予以駁回。
據上論斷，應依刑事訴訟法第368條、第371條，判決如主文。
本案經檢察官林士淳提起公訴，檢察官蔡元仕提起上訴，檢察官
洪威華到庭執行職務。
中　　華　　民　　國　　109 　年　　12　　月　　23　　日
                  刑事第十九庭  審判長法　官  曾淑華
                                      法　官  許文章
                                      法　官  陳文貴
以上正本證明與原本無異。
如不服本判決，應於收受送達後20日內向本院提出上訴書狀，其
未敘述上訴之理由者並得於提起上訴後20日內向本院補提理由書
（均須按他造當事人之人數附繕本）「切勿逕送上級法院」。
                                      書記官  洪宛渝
中　　華　　民　　國　　109 　年　　12　　月　　23　　日
附錄：本案論罪科刑法條全文
修正前毒品危害防制條例第4 條
製造、運輸、販賣第一級毒品者，處死刑或無期徒刑；處無期徒
刑者，得併科新臺幣二千萬元以下罰金。
製造、運輸、販賣第二級毒品者，處無期徒刑或七年以上有期徒
刑，得併科新臺幣一千萬元以下罰金。
製造、運輸、販賣第三級毒品者，處七年以上有期徒刑，得併科
新臺幣七百萬元以下罰金。
製造、運輸、販賣第四級毒品者，處五年以上十二年以下有期徒
刑，得併科新臺幣三百萬元以下罰金。
製造、運輸、販賣專供製造或施用毒品之器具者，處一年以上七
年以下有期徒刑，得併科新臺幣一百萬元以下罰金。
前五項之未遂犯罰之。